【裁判字號】    98,訴,166
【裁判日期】    990223
【裁判案由】    返還不當得利
【裁判全文】
臺灣雲林地方法院民事判決               98年度訴字第166號
原      告  乙○○
訴訟代理人  何永福律師
複  代理人  丙○○
被      告  丁○○
訴訟代理人  張智學律師
上列當事人間請求返還不當得利事件，本院於中華民國99年2月9
日言詞辯論終結，判決如下：
    主  文
被告應給付原告新台幣壹佰捌拾參萬玖仟零陸拾壹元。
訴訟費用由被告負擔。
本判決於原告以新台幣陸拾壹萬仟元供擔保後，得假執行。但
被告如以新台幣壹佰捌拾參萬玖仟零陸拾壹元為原告預供擔保，
得免為假執行。
    事實及理由
一、原告主張：
  (一)緣被告丁○○與訴外人甲○○為夫妻，民國75年間原告乙○○與訴外人甲○○成立聖宥電器工業股份有限公司（下稱聖
    宥公司），80年5 月13日原告與訴外人甲○○各出資二分之
    一向第三人謝蘇淑慧購買坐落雲林縣斗南鎮○○段1403地號
    農地（下稱1403地號土地）予聖宥公司，聖宥公司將上開土
    地借名登記在被告丁○○名下，並由原告與訴外人甲○○各
    出資二分之一在上開土地上興建廠房，營運使用。
  (二)嗣原告與訴外人甲○○於84年12月10日合意退股，上開土地
    及廠房由原告與訴外人甲○○各分得一半之所有權，原告應
    給付訴外人甲○○新臺幣（下同）6,660,214 元，訴外人甲○○則應負責償還華南銀行800 萬元之貸款。
  (三)詎訴外人甲○○積欠華南銀行800 萬元之貸款未依約償還，
    致上開土地及廠房遭法院拍賣，其中廠房部分拍賣之價金為
    3,678,122 元，由法院發還予被告丁○○，而被告丁○○竟
    拒絕返還原告一半之應得款項即1,839,061 元，為此，原告
    爰依民法第179 條、第541 條及第544 條規定，請求被告丁○○返還原告1,839,061元等語。
    並聲明：如主文所示。
二、被告則以：
  (一)原告主張之侵權行為損害賠償請求權已經罹於時效。又1403
    地號土地為農地，原告乙○○並未依法辦理登記，自未取得
    上開土地一半之所有權，當然沒有所有權受侵害之問題。況
    借名登記亦違反斯時土地法之規定，應屬無效。
  (二)訴外人甲○○於84年9 月8 日由被告丁○○提供1403、1404
    地號土地，向華南銀行借款800 萬元，隨即於84年9 月8 日
    存入聖宥公司，是訴外人甲○○向華南銀行借貸之800 萬元
    既係挹注於聖宥公司，理應由聖宥公司負擔清償債務責任，
    而聖宥公司為原告一人之公司，自應由原告負擔清償債務責
    任。
  (三)訴外人甲○○於75年間與原告乙○○各出資二分之一成立聖
    宥公司，嗣因原告處理不當，致訴外人甲○○官司纏身，訴
    外人甲○○於84年12月10日因不堪負荷而與原告協議退股，
    由原告書立退股明細，約定由原告給付6,660,214 元予訴外
    人甲○○，並約定由原告按月付息50,515元，詎原告於84年
    10月31日未經訴外人甲○○同意，竟將訴外人甲○○所有股
    份移轉登記與第三人，於84年11月16日違法完成變更聖宥公
    司負責人為原告乙○○，且原告明知訴外人甲○○無力清償
    800 萬元之借款債務，竟拒絕清償，致1403、1404地號土地
    遭債權人華南銀行強制執行，足見1403地號土地遭拍賣係可
    歸責於原告之事由所致。
  (四)退步言之，縱認借名登記係合法，然本於債權之相對性，原
    告僅能請求被告丁○○移轉1403地號土地應有部分二分之一
    之權利。又1403地號土地被拍賣時之金額為5,810,000 元，
    由於原告拒絕償還800 萬元之銀行債務、退股金3,660,214
    元，及每月50,515元之利息，具有嚴重之可非難性，是原告
    自不得向被告丁○○請求損害賠償。況1403地號被拍賣後，
    原告亦同時免除800 萬元之債務，是原告應未受有損害。
  (五)1403地號土地與地上廠房均為被告丁○○所有，被告丁○○
    受領法院執行處所發還廠房拍賣剩餘款並非無法律上之原因
    ，自無不當得利可言。
  (六)又被告丁○○並未承諾為原告處理任何事務，與原告間並無
    委任關係，被告丁○○係本於土地及廠房所有權人之地位，
    受領執行處所發還之款項，並非為原告取得該款項。
  (七)況原告因未清償積欠華南銀行800 萬元之債務，致被告丁○○所有1404地號土地遭銀行取償270 萬元，是總體評價，被
    告丁○○並未因法院強制執行程序受有利益等語，資為抗辯
    。
    並聲明：請求駁回原告之訴，訴訟費用由原告負擔，如受不
    利之判決，願供擔保，請准宣告免為假執行。
三、兩造不爭執之事實：
  (一)原告與訴外人甲○○於75年間各出資二分之一成立聖宥公司
    ，嗣於80年5 月13日原告與訴外人甲○○各出資二分之一向
    第三人謝蘇淑慧購買1403地號土地，將上開土地借名登記在
    被告丁○○名下，並由原告與訴外人甲○○各出資二分之一
    在1403地號土地上興建廠房；嗣雙方於84年12月10日協議退
    股。
  (二)1403地號土地及其上廠房經本院以92年度執字第2142號執行
    事件強制執行，於93年3 月1 日拍定，由第三人郭沅璋得標
    ，其中廠房部分拍賣價金為5,600,000 元，又拍賣價金由各
    債權人分配受償後，廠房部分尚有餘額3,678,122 元發還被
    告丁○○。
  (三)原告前於91年間對於被告丁○○提起移轉所有權訴訟，經本
    院以91年度訴字第580 號審理，而原告於上開移轉所有權事
    件中已於91年9 月3 日以起訴狀主張終止原告與被告丁○○
    間借名契約之法律關係。
四、得心證之理由：
    本件之爭點在於原告請求被告丁○○返還1,839,061 元即廠
    房拍賣剩餘價金之一半，有無理由？
  (一)按民法第179 條規定所謂「法律上之原因」，並非專指債之
    關係而言，倘受益人係因他人之給付行為而受利益，則所謂
    「法律上之原因」，係指該他人與受益人所欲達成之經濟上
    目的（最高法院74年度台上字第1769號判決意旨可資參照）
    。又不當得利之目的在於取回不正當之財產增加，因之「得
    利」之概念極為廣泛，包括權利之取得、負擔之免除（如債
    務之清償）、費用之節省等。再按，民法第179 條規定不當
    得利之成立要件，必須無法律上之原因而受利益，致他人受
    損害，且受利益與受損害之間有因果關係存在，從而，因給
    付而受利益者，倘該給付係依無效之債權契約而為之時，其
    給付即自始欠缺原因，應構成不當得利。
  (二)經查，原告與訴外人甲○○於80年5 月13日各出資二分之一
    ，向第三人謝蘇淑慧購買1403地號土地，並將上開土地借名
    登記在被告丁○○名下，嗣原告與訴外人甲○○各出資二分
    之一在1403地號土地上興建廠房之事實，為兩造所不爭執，
    而1403地號土地及其上廠房經本院以92年度執字第2142號執
    行事件強制執行後，於93年3 月1 日由第三人郭沅璋得標拍
    定取得所有權，其中廠房部分拍賣價金為5,600,000 元，廠
    房之拍賣價金經各債權人分配受償後，尚有餘額3,678,122
    元，已由執行法院發還被告丁○○，業經本院依職權調取本
    院92年度執字第2142號執行卷核閱屬實，復為兩造所不爭執
    ，自堪信為真正。
  (三)按房屋在未為保存登記前，其所有權之歸屬，應以原始建築
    人為準據，而原始建築人應為何人，應綜合所有情況包含係
    由何人出資或由何人雇工興建等而為認定。經查，1403地號
    土地上之廠房係由原告與訴外人甲○○二人各出資二分之一
    建造完成，且上開廠房並未辦理保存登記，為兩造所不爭執
    。是上開廠房因係由原告與訴外人甲○○共同出資建造完成
    ，而由原告與訴外人甲○○二人共同原始取得所有權，準此
    ，原告與訴外人甲○○就上開廠房應各有二分之一之所有權
    。
  (四)又1403地號土地及其上廠房嗣因訴外人甲○○及被告積欠華
    南銀行款項，遭執行法院拍賣後，由第三人拍定取得所有權
    ，被告因此受有債務免除及受領執行法院發還廠房拍賣價金
    3,678,122 元之利益，致原告受有廠房遭拍賣之損害。惟查
    ，1403地號土地上之廠房係原告與訴外人甲○○二人共有，
    被告既非1403地號土地上廠房之所有人，卻自執行法院受領
    1403地號土地上廠房拍賣之剩餘價金，其受有3,678,122 元
    之利益，欠缺法律上之原因，自屬不當得利甚明。
  (五)至被告雖辯稱：被告與訴外人甲○○積欠華南銀行800 萬元
    債務，係訴外人甲○○向華南銀行貸款挹注聖宥公司，自應
    由聖宥公司負責清償，原告拒絕清償上開債務，致1403地號
    土地及其上廠房遭法院拍賣，應可歸責於原告，況原告因此
    受有免除債務之利益，並無損害可言，又被告所有1404地號
    土地嗣經銀行取償270 萬元，被告並未受有利益，原告應負
    擔270 萬元損失之一半云云。惟查：
  1.訴外人甲○○以被告丁○○為連帶保證人最早於84年9 月8
    日即向華南銀行借800 萬元，嗣於85年3 月9 日還款800 萬
    元，另於同日貸款800 萬元，嗣於85年7 月2 日還款295 萬
    元，於85年8 月16日還款5 萬元，85年9 月6 日還款500 萬
    元，再於同日另外辦理中期貸款500 萬元，業據證人易士民
    於本院96年度訴字第429 號損害賠償事件審理中到庭證述明
    確（見本院96年度訴字第429 號損害賠償事件民事卷卷二、
    第62、63頁），並有借據、放款往來明細表附於上開民事卷
    可稽。而訴外人甲○○於84年12月10日已聲明退股並與原告
    清算完畢，有退股明細表在卷可按。是訴外人甲○○於退夥
    前向華南銀行借款800 萬元，既已於85年3 月9 日清償完畢
    ，雖訴外人甲○○另於85年3 月9 日向華南銀行另借貸800
    萬元，但800 萬元之債務亦已經訴外人甲○○於85年9 月6
    日清償完畢，已如前述。則訴外人甲○○於84年12月10日聲
    明退夥，並與原告清算完畢後，是否可能將其於退夥後即85
    年3 月9 日向華南銀行所借貸之800 萬元，挹注其已退夥之
    聖宥公司，作為營運資金之用，實令人懷疑。此外，被告並
    未舉證證明其有以向華南銀行所借貸800 萬元挹注聖宥公司
    之事實，則被告上開所辯，自難遽信為真。
  2.又訴外人甲○○與被告積欠華南銀行之800 萬元債務，既係
    訴外人甲○○以被告為連帶保證人向華南銀行所借貸之債務
    ，自應由訴外人甲○○與被告負清償責任。訴外人甲○○與
    被告怠於履行債務，致1403地號土地及其上廠房遭法院拍賣
    ，乃係可歸責於訴外人甲○○與被告之原因所致，尚與原告
    無涉。是被告辯稱：原告拒絕清償積欠華南銀行800 萬元債
    務，致1403地號土地及其上廠房遭法院拍賣，應可歸責於原
    告，且原告因此受有免除債務之利益，並無損害云云，尚與
    事實不符，顯不足採。
  3.另被告所有1404地號土地雖於92年12月4 日經華南銀行取償
    270 萬元，惟華南銀行所受償上開款項，係用以清償訴外人
    甲○○及被告先後於91年4 月9 日向華南銀行借款100 萬元
    、91年9 月3 日向華南銀行借款35萬元、91年4 月19日向華
    南銀行借款60萬元、91年3 月13日向華南銀行借款110 萬元
    、91年3 月13日向華南銀行借款295 萬元、91年1 月9 日向
    華南銀行借款200 萬元之債務，業據本院向華南銀行函查屬
    實，並有華南銀行函覆之借據、放款部分收回、利息收入紀
    錄在卷可稽，上開訴外人甲○○與被告向華南銀行借貸之款
    項既非原告向華南銀行所借貸之款項，復與聖宥公司無關，
    則被告辯稱：原告應負擔270 萬元損失之一半，及被告並未
    受有利益云云，顯屬卸責之詞，亦無足取。
  (六)末按，無法律上之原因而受利益，致他人受損害者，應返還
    其利益，民法第179 條定有明文。被告無法律上原因，受有
    受領執行法院發還廠房拍賣價金3,678,122 元之利益，致原
    告受有損害，已如前述，則原告依不當得利規定，向被告請
    求返還執行法院發還廠房拍賣價金之二分之一即1,839,061
    元，於法自屬有據，應予准許。
  (七)綜上所述，原告本於不當得利之法律關係，請求被告給付原
    告1,839,061 元，為有理由，應予准許。又兩造均陳明願供
    擔保宣告或免為假執行，經核無不合，爰分別酌定相當擔保
    金額宣告之。
  (八)本件原告係主張依不當得利之法律關係，或民法第541 條、
    第544 條規定，請求被告給付1,839,061 元，其聲明其中一
    項有理由，則其餘部分不主張，是雖有單一之聲明，但訴訟
    標的則有數項，為選擇訴之合併，本院既認原告依不當得利
    之法律關係請求被告給付1,839,061 元，為有理由，已如上
    述，則就其餘事由即無再予審酌之必要，爰不另予論述，併
    此敘明。
  (九)本件事證已臻明確，至被告就原告與訴外人甲○○間之借名
    契約及合夥關係是否已經終止一節，雖有爭執，然原告與訴
    外人甲○○間之借名契約及合夥關係是否已經合法終止，尚
    與本件判決結果不生影響，爰不一一論述，併此敘明。
五、訴訟費用負擔之依據：民事訴訟法第78條。
中    華    民    國    99    年    2     月    23    日
                  民事第二庭    法  官  冷明珍
以上正本係照原本作成
如對本判決上訴，須於判決送達後20日內向本院提出上訴狀
中    華    民    國    99    年    2     月    23    日
                                書記官  曾玲玲

司法院資訊處製作；財團法人民間司法改革基金會備份。
